臺灣苗栗地方法院刑事判決
110年度易字第297號
公  訴  人  臺灣苗栗地方檢察署檢察官
被      告  李文龍


選任辯護人   馮彥錡律師
             陳盈樺律師
上列被告因竊佔案件，經檢察官提起公訴 （109年度調偵字第37
8號），本院判決如下：
    主  文
李文龍無罪。
    理  由
一、公訴意旨略以：被告李文龍與告訴人楊佩芳均為坐落苗栗縣
    ○○鎮○○段0000地號土地（下稱系爭土地）之共有人。被告李
    文龍明知系爭土地未定有分管契約，則未經楊佩芳及其他土
    地共有人同意，不得擅自占用特定部分，竟意圖為自己不法
    之利益，基於竊佔之犯意，自民國99年間某時起，擅自在系
    爭土地上佔用面積4,592.29平方公尺之特定部分土地，又於
    109年2月21日某時許，委由不知情之張英卿代為整地、播種
    ，以此方式排除楊佩芳及其他共有人對系爭土地之使用、收
    益而竊佔之。嗣經楊佩芳至現場查看，始悉上情，因認被告
    李文龍涉犯修正前刑法第320條第2項之竊佔罪等語。
二、按法院審理之結果，認為不能證明被告犯罪，而為無罪之諭
    知，即無刑事訴訟法第154 條第2 項所謂「應依證據認定」
    之犯罪事實之存在。因此，同法第308 條前段規定，無罪之
    判決書只須記載主文及理由。而其理由之論敘，僅須與卷存
    證據資料相符，且與經驗法則、論理法則無違即可，所使用
    之證據亦不以具有證據能力者為限，即使不具證據能力之傳
    聞證據，亦非不得資為彈劾證據使用。故無罪之判決書，就
    傳聞證據是否例外具有證據能力，本無須於理由內論敘說明
    （最高法院100 年度台上字第2980號判決意旨參照）。　　
三、次按犯罪事實應依證據認定之，無證據不得認定犯罪事實；
    不能證明被告犯罪者，應諭知無罪之判決，刑事訴訟法第15
    4條第2 項、第301 條第1 項分別定有明文。次按事實之認
    定，應憑證據，如未能發現相當證據，或證據不足以證明，
    自不能以推測或擬制之方法，以為裁判之基礎；又認定犯罪
    事實所憑之證據，雖不以直接證據為限，間接證據亦包括在
    內，然而無論直接或間接證據，其為訴訟上之證明，須於通
    常一般之人不致有所懷疑，而得確信其為真實之程度者，始
    得據為有罪之認定；再認定不利於被告之事實，須依積極證
    據，苟積極證據不足為不利於被告事實之認定時，即應為有
    利於被告之認定，更不必有何有利之證據（最高法院40年台
    上字第86號、76年台上字第4986號、30年上字第816號判例
    意旨參照）。
四、公訴意旨認被告李文龍涉有上開罪嫌，無非係以被告之供述
    、證人即告訴人楊佩芳（下稱告訴人）、證人張英卿之證述
    、土地登記簿謄本、異動索引、地籍圖、苗栗縣通霄地政事
    務所110年3月15日通地二字第1100001293號函附係徵土地複
    丈成果圖、會勘照片、現場照片等資為其論據。訊據被告固
    供承有於上開時間使用前揭土地及委由張英卿代為整地、播
    種等情，惟堅詞否認有何竊佔犯行，辯稱：這塊土地是我祖
    先傳下來，我們是分管那塊土地，我從國小的時候，就一直
    跟父親一起耕種到現在，老一輩的人都已經講好，我聽說是
    五個兄弟，用抽籤決定；我是分管那塊土地，其他三個兄弟
    分管在河川地，後來被楊再玉（楊佩芳的父親）買去，我沒
    有竊佔的意思等語（見本院卷第293、294、297頁），辯護
    人辯護意旨略以：系爭土地早年即有明示或默示之分管協議
    存在，且被告主觀上並無不法所有意圖及竊佔之故意等語。
    經查：
㈠、被告與告訴人均為系爭土地共有人，被告自99年2月21日起，
    在系爭土地上使用特定部分土地，面積達4,592.29平方公尺
    ，又於109年2月21日某時許，委由證人張英卿代為整地、播
    種等情，業據被告於警詢、偵查中及本院準備程序、審理時
    供認甚明（見109年度偵字第5434號卷【下稱第5434號偵卷
    】第25-27頁、第113、114頁，109年度調偵字第378號卷【
    下稱第378號調偵卷】第27-29頁，本院卷第111-113頁、第2
    93、294、389、390頁），且經告訴人於警詢及偵查中指訴
    在卷（見第5434號偵卷第32-33頁、第115頁，第378號調偵
    卷第43、44頁），並經證人張英卿於警詢、偵查中及本院審
    理時證述明確（見第5434號偵卷第52頁，第378號調偵卷第7
    5-77頁，本院卷第373頁），復有職務報告、苗栗縣通霄地
    政事務所108年11月4日土地複丈成果圖、被告之土地所有權
    狀、耕作委託書、現場照片15張、苗栗縣通霄地政事務所11
    0年7月9日通地一字第1100003331號函附土地登記公務用謄
    本及異動索引資料在卷可稽（見第5434號偵卷第21、61、73
    、79頁、第81-95頁，第378號調偵卷第89-111頁）；另就被
    告使用系爭土地之範圍亦經警察會同上開地政事務所人員、
    被告及告訴人至現場測量無訛，有該地政事務所110年2月19
    日通地二字第1100000831號及110年3月15日通地二字第1100
    001293號函附土地複丈成果圖、苗栗縣警察局通霄分局110
    年4月8日霄警偵字第1100006217號函附現場會勘照片在卷足
    憑（見第378號調偵卷第51-67頁），是此部分之事實，固堪
    認定。
㈡、按共有物，除契約另有訂定外，由共有人共同管理之，民法
    第820 條第1 項定有明文。次按共有物分管之約定，不以訂
    立書面為要件，倘共有人間實際上劃定使用範圍，對各自占
    有管領之部分，互相容忍，對於他共有人使用、收益，各自
    占有之土地，未予干涉，已歷有年所，即非不得認有默示分
    管契約之存在（最高法院102年度台上字第2154號、100年度
    台上字第2103號、83年度台上字第1377號民事判決意旨參照
    ）。查：
 1、被告於99年2月21日，因分割繼承之原因，於同年8月31日自
    其父親李願改登記為系爭土地之共有人，其權利範圍為7/90
    ，告訴人於92年8月8日，因贈與之原因，於同年9月25日自
    其父親楊再玉改登記為系爭土地之共有人，其權利範圍為1/
    2，另尚有其餘共有人即證人陳昌欽等人乙情，有前揭土地
    登記公務用謄本、苗栗縣通霄地政事務所110年7月9日通地
    一字第1100003331號函附土地登記公務用謄本、110年12月2
    7日通地一字第1100006271號函附登記原案影本、個人戶籍
    資料查詢結果在卷可稽（見109年度調偵字第378號卷第89-9
    9頁，本院卷第123-159頁、第175頁），合先敘明。
 2、次者，析述下列證人之證述：
⑴、證人李天送於本院審理時證稱：我祖父是李權，父親是李陵
    茂，祖父有5個兄弟，這個土地一直從那邊轉下來，祖父分
    家用抽籤，有分管，分說你到哪裡，你到哪裡，但是沒有分
    管圖，第5434號偵卷89頁照片就是被告他們家的土地，我從
    小有去幫忙做過，照片上面有一個紅白鐵塔那邊是我祖父留
    給父親的，後來賣掉，我以前有去幫忙除草‧‧大房李結、二
    房李桶、三房李權就是我祖父、四房是李林德，五房有兩個
    人李陵烟、李凌雲，五房的土地都是共有，有分哪一塊是誰
    來耕種，有分一塊一塊區域，在祖先牌位面前，不能用手抽
    籤，每個人用筷子去夾籤，從水頭那邊分下來，第5434號偵
    卷第85頁編號5照片上有一口古井，現在還在使用，這是被
    告家分配到的區域，往電塔那邊過去數三塊區域都是被告他
    們家的，從我7、8歲時，我叔叔跟爸爸合在一起種田，每個
    人都有分一塊一塊，楊佩芳的土地，是他父親向我叔公、伯
    公買的，大家還是各按各的區域在種植，我的土地八一水災
    後賣給王火爐等語（見本院卷第350-352頁、第356-360頁）
    。
⑵、證人陳昌欽於本院審理時證稱：我阿公跟王火爐的父親買的
    ，那時候買賣是這樣，我說這塊土地是我的，就是這裡我賣
    給你‧‧第5434號偵卷第85頁照片從被告父親那時候就已經種
    好幾十年，我是有持分沒有錯，但是這塊地我沒有種，我種
    植的地是在這一塊地旁邊，從我爺爺就在耕種了‧‧楊再玉的
    土地是跟我祖父買的，是在這個地方的旁邊河流‧‧他們老一
    輩不曉得現在種的這塊土地分成幾筆，持分多少，現在別人
    種植的地方我也是有持分，我種植的地方也有別人的持分，
    當時同意大家在分配到或是買到的區域內自行耕種使用，從
    被告父親就一直種到現在等語（見本院卷第361-363頁、第3
    66、369頁）。
⑶、證人張英卿於本院審理時證稱：30年前，被告父親耕種的時
    候有幫忙割稻子，從被告父親到被告，幫忙耕種位置都一樣
    等語（見本院卷第373頁）。
⑷、證人李再祥於本院審理時證稱：我祖父叫李願，曾祖父叫李
    桶，第5434號偵卷第85頁照片是我們家分管的區域，被告的
    父親以前也有在這個土地耕種，我都跟爺爺一起在這邊耕種
    ‧‧我爺爺及我父親過世，只剩下我跟叔叔（即被告）在使用
    ，整個區域除了這筆土地之外，有其他土地共有部分都是大
    家各種各地，應該是從我祖父的父親或爺爺那時候就約定下
    來，所以這麼多年來大家都是各自使用，不會去管別人怎麼
    種等語（見本院卷第377、378、381頁）。
⑸、稽之上開證人所述，關於共有土地之繼承、持分、分管及使
    用情形之證述清楚明確，且互核相符，並有第二類謄本及當
    庭在卷附空照圖上所繪製之位置圖可佐（見本院卷第221-24
    2頁、第265、267頁），顯係渠等親身見聞經歷，堪認與事
    實相符；況且，被告自其父親在系爭土地特定位置耕種以來
    ，並無其他親戚（共有人）向其主張權利，要求被告不得在
    該位置上耕種使用或重新分配，大家各自使用，並無異議或
    主張權利乙情，亦經證人李天送、陳昌欽、張英卿、李再祥
    分別證述明確（見本院卷第357、358、367、373、381頁）
    ，顯見系爭土地原係被告之父祖輩等人共有，自分家以後，
    無論由其子孫繼承或出售第三人，均由各房或各共有人各自
    使用特定位置土地等情甚明，是被告上開所辯，尚屬可採。
 3、次者，系爭土地重測前為①苗栗縣○○鎮○○○段00000號土地（
    下稱74-66號土地），該地係分割自同鎮梅樹腳段74-20號土
    地（下稱74-20號土地），又74-20號土地重測後為②同鎮平
    元段1343號土地，而被告父親李願與告訴人父親楊再玉就上
    開土地及③同鎮平元段1346號土地，均為共有人之一乙節，
    有苗栗縣通霄鎮地政事務所111年4月21日通地二字第111000
    1921號函附資料、111年7月13日通地一字第1110003512號函
    附土地登記公務用謄本附卷可憑（見本院卷第183-191頁、
    第313-333頁）；而告訴人父親楊再玉與被告父親李願、證
    人陳昌欽的父親陳清祥及其餘共有人，前於76年間，因上開
    3筆土地之分割共有物事件涉有民事訴訟等情，有臺灣高等
    法院77年度上字第529號判決存卷可考（見第378號調偵卷第
    31-41頁），細繹上開判決書理由欄記載略以：「一、楊再
    玉主張前揭①至③土地為其與李願及其餘共有人共有‧‧李願等
    以系爭土地早經分管‧‧楊再玉則以其分管地採掘砂石出售，
    現因無砂石可採而訴請分割共有物‧‧四、本院現場履勘後發
    現楊再玉所持分之土地，早已分管且屬於現有河道地‧‧自不
    得合併分割，故祇得就原物變賣‧‧」等語，益徵系爭土地至
    少在被告父親與告訴人父親及其餘共有人共有時期，即已有
    分管使用之情形存在，故被告主張其係基於長期土地使用狀
    態，該地有默示分管之情況，而有權使用上開特定位置土地
    ，確屬有據。
㈢、再按刑法第320條第2項之竊佔罪，必須行為人基於竊佔之犯
    意，意圖為自己或第三人不法之利益，而竊佔他人之不動產
    ，即須將他人不動產，意圖不法利益，私擅佔據歸於自己或
    第三人支配之下，而侵害他人支配權者，始克相當，若行為
    人無此種意圖及犯意，縱有客觀之竊佔行為，亦因欠缺主觀
    因素而不構成該罪（最高法院30年上字第816號、80年度台
    非字第239號判決意旨參照）。查被告自幼跟隨其父親在系
    爭土地上之本案特定位置使用，證人李再祥等其他共有人則
    在系爭土地其他特定位置各自使用等情，已如前述，而被告
    父親與告訴人父親當年曾因共有物分割事件，確有各自使用
    土地位置之情形，亦已說明如前，因此，就系爭土地從被告
    父祖輩迄今之共有人關係、前後手異動經過、使用實況、相
    關證人之證詞及一般民間長期共有土地經驗等情綜合判斷，
    堪認系爭土地共有人間有分管協議，是被告客觀上縱有未徵
    得告訴人同意而使用土地特定位置之行為，然其主觀上係基
    於長期土地使用狀態，認有分管之約定，而有權使用特定部
    分所佔土地而佔用該土地，自難遽認被告主觀上具有竊佔之
    不法所有意圖，而率以刑法竊佔罪相繩。
五、綜上所述，依檢察官所舉前揭證據及其證明方法，尚未達於
    通常一般之人均不致有所懷疑，而得確信被告有如檢察官所
    指之竊佔犯行，被告是否有竊佔他人不動產以獲取不法利益
    之主觀犯意，容有合理之懷疑存在，此外，復查無其他積極
    證據足認被告有何竊佔犯行，揆諸首開說明，犯罪尚屬不能
    證明，不能證明被告犯罪，依法自應為無罪之諭知。
據上論斷，應依刑事訴訟法第301條規定，判決如主文。
本案經檢察官陳昭銘提起公訴，檢察官蕭慶賢到庭執行職務。
中　　華　　民　　國　　111 　年　　9 　　月　　30　　日
                  刑事第二庭  法　官    林卉聆
以上正本證明與原本無異。　　　　　　　　　　　　　　　　
如不服本判決應於收受判決後20日內向本院提出上訴書狀，並應
敘述具體理由。其未敘述上訴理由者，應於上訴期間屆滿後20日
內向本院補提理由書(均須按他造當事人之人數附繕本)「切勿逕
送上級法院」。告訴人或被害人如對本判決不服者，應具備理由
請求檢察官上訴，其上訴期間之計算係以檢察官收受判決正本之
日期為準。　　　　　　　　　　　　　　　　　　　　　　　
    　　　　　　　　　　　　　書記官　  林義盛
中　　華　　民　　國　　111 　年　　10　　月　　3 　　日